【裁判字號】    99,家聲,83
【裁判日期】    990504
【裁判案由】    變更姓氏
【裁判全文】
臺灣彰化地方法院民事裁定              99年度家聲字第83號
聲  請  人  乙○○
相  對  人  甲○○
上列當事人，聲請變更姓氏事件，本院裁定如下：
    主  文
乙○○（男、民國○○年○月○日生）之姓氏「林」變更為母姓「董
」。
聲請程序費用新台幣壹仟元由聲請人負擔。
    理  由
一、本件聲請意旨略以：聲請人乙○○（身分證統一編號：Ｚ000
    000000號）係相對人甲○○之子，聲請人之母親董滿與相對
    人甲○○於民國（下同）69年5月17日離婚後，聲請人自此
    即由母親董滿扶養成長，相對人未曾參與實際撫育照顧、負
    擔費用之責。聲請人乙○○有改從母姓的想法及意願，認現
    在的父姓已造成不利影響，為符合聲請人最佳利益，爰依民
    法第1059條第5項之規定，請求將聲請人乙○○之姓氏變更
    為母姓「董」姓等語。
二、按有下列各款情形之一，且有事實足認子女之姓氏對其有不
    利之影響時，父母之一方或子女得請求法院宣告變更子女之
    姓氏為父姓或母姓：（一）父母離婚者。（二）父母之一方
    或雙方死亡者。（三）父母之一方或雙方生死不明滿三年者
    。（四）父母之一方曾有或現有未盡扶養義務滿二年者，民
    法第1059條第5項定有明文。姓氏屬姓名權而為人格權之一
    部分，具有社會人格之可辨識性，與身分安定及交易安全有
    關外，姓氏尚具有家族制度之表徵，故原則上賦予父母選擇
    權，惟因應情勢變更，倘有事實足認子女之姓氏對其有不利
    之影響時，父母之一方或子女自得請求法院宣告變更子女之
    姓氏為父姓或母姓。
三、經查，聲請人主張相對人甲○○與母親董滿多年前已經離婚
    ，其自幼由母親照顧，相對人長時間未盡有養育子女、照護
    家庭之義務，業據聲請人提出戶籍謄本為證，並有全戶戶籍
    資料查詢結果在卷可稽，復據證人即聲請人之鄰居董永塤到
    庭陳述：「（問：是否見過相對人？）沒有。」、「（問：
    聲請人是何人撫養長大的？）只有他媽媽。」、「（問：你
    與聲請人當鄰居多久了？）從聲請人小孩子我就看他長大至
    今，他媽媽離婚之後不敢回到村裡住，是在二水鄉街上住，
    我是他媽媽的小學同學，我家就在他媽媽老家旁邊，聲請人
    還沒有唸小學時就回來我們二水住，我比較常看到聲請人是
    在他唸小學的時候，因為我的兩個小孩與聲請人年紀差不多
    ，且後來他們在街上住一陣子之後，在聲請人尚未唸小學時
    ，聲請人的媽媽就已經帶聲請人回老家，住在他老家娘家裡
    面。」、「（問：是否聽過或看過相對人拿錢回來照顧聲請
    人？）沒有看過，也沒有聽過。」、「（問：聲請人是他媽
    媽獨立扶養長大的？）是的。因為我是鄉民代表十幾年了，
    聲請人他們家的事情我都很瞭解。」、「（問：就本件尚有
    何意見補充陳述？）聲請人結婚時他媽媽有邀請我過去，我
    也有過去，也都沒有看到相對人參加聲請人的婚禮。」等語
    無訛，而相對人經本院合法通知後，仍未到場陳述或答辯，
    是聲請人之主張，自堪信為真實。本院審酌聲請人之母親董
    滿與本件相對人甲○○於多年前離婚，聲請人乙○○自幼由
    母親董滿撫育成長，相對人多年來實際上未曾盡有照顧扶養
    義務，聲請人自幼既由生母撫育照顧、負擔費用，是以聲請
    人於前述家庭生活環境下成長，生母及母方家族在其自我認
    同（Identificati on）之發展過程中產生絕大的影響力，
    而形成其等欲符合所認同對象之心理趨向，惟其原有人格權
    中表徵父方家族之父姓，與其人格中實際認同之對象相牴觸
    ，聲請人復無從將之切割分離，此種自我認同過程中發生之
    困惑與矛盾，顯不利於身心健全之發展，堪認父姓對其人格
    有不利之影響。從而，聲請人請求變更父姓「林」為母姓「
    董」，於法尚無不合，應予准許，爰裁定如主文所示。
四、依非訟事件法第21條第1項，裁定如主文。
中    華    民    國    99    年    5     月    4     日
                  家事法庭    法  官  王美惠
以上正本係照原本作成。
如不服本裁定應於送達後10日內向本院提出抗告狀，並繳納抗告
費新台幣1,000元。
中    華    民    國    99    年    5    月     5     日
                                書記官林憲男

司法院資訊處製作；財團法人民間司法改革基金會備份。
